臺灣高等法院刑事判決　　　　　　　　 96年度上易字第550號
上　訴　人　臺灣臺北地方法院檢察署檢察官
上　訴　人
即　被　告　戊○○
選任辯護人　黃銘照律師
被　　　告　乙○○ Krach Ulrich Peter
　　　　　　　　　　36歲（
選任辯護人　李漢中律師
上列上訴人因被告等傷害案件，不服臺灣臺北地方法院95年度易
字第2308號，中華民國96年1 月31日第一審判決（起訴案號：臺
灣臺北地方法院檢察署95年度偵字第16409 號），提起上訴，本
院判決如下：
    主  文
原判決撤銷。
戊○○傷害人之身體，處有期徒刑玖月，減為有期徒刑肆月又拾
伍日，如易科罰金，以銀元參佰元即新臺幣玖佰元折算壹日。未
扣案之鐵鎚壹支沒收。
乙○○ (Krach Ulrich Peter) 傷害人之身體，處拘役貳拾日，
減為拘役拾日，如易科罰金，以銀元參佰元即新臺幣玖佰元折算
壹日。
    事  實
一、緣戊○○因不贊同其女兒丙○○與德國籍之乙○○ (Krach
    Ulrich Peter）交往，因此，禁止丙○○與乙○○見面約會
    。95年7 月14日丙○○欲再外出與乙○○約會，為免遭其父
    阻止，乃向戊○○謊稱是外出找同學，但不為戊○○所相信
    。戊○○在丙○○外出後，即向其子之同學甲○○詢問丙○○之去處，並要求甲○○偕其前往找尋。甲○○告知戊○○
    有關丙○○去處後，即與戊○○二人共乘一台機車前往臺北
    市○○區○○街一帶。於當日12時30分許，二人騎車至慶城
    街16巷口時，戊○○見丙○○與乙○○及乙○○之同事丁○○三人同行準備外出用餐，立即將所騎乘之機車停住，跳下
    機車，即基於傷害他人身體之犯意，先以雙手用力推向乙○○，乙○○見狀，亦基於傷害他人身體之犯意，以拳頭毆打
    戊○○之眼睛，使戊○○受有左眼挫傷之傷害。嗣乙○○以
    為衝突就此結束，即繼續向前走。詎戊○○心有不甘，憤恨
    未息，竟從其騎乘之機車置物箱內取出其所有之鐵鎚一支（
    鐵質端部分，為一端圓形，直徑約為10元硬幣大小，一端則
    為尖銳狀），自後追上乙○○，即承先前之傷害犯意，以鐵
    鎚自後攻擊乙○○，先擊中乙○○左耳及左臉部位，再以鐵
    鎚朝乙○○之左後背搥擊一下，乙○○為避免再遭到鐵鎚擊
    ，而轉身出於防衛之意思，用腳踢踹擊落戊○○手中所持的
    鐵鎚，復因先前受傷之部位開始流血及疼痛，乙○○乃往前
    奔跑，但戊○○仍未罷手，自後追趕，並以徒手繼續攻擊，
    乙○○為避免再受傷害，出於防衛之意思，而回身與其扭打
    ，丁○○見狀立即以電話報警，其二人經路人幫忙拉開始行
    停止。警方獲報趕至現場，先將乙○○送醫治療。乙○○因
    而受有左耳切割傷併皮膚缺損約2 ×0.8 公分、左臉撕裂傷
    2 ×0.5 公分、左嘴角及下巴瘀傷、頸部、左腋下及背部挫
    外傷等傷害。
二、案經乙○○、戊○○訴由臺北市政府警察局松山分局報告臺
    灣臺北地方法院檢察署檢察官偵查起訴。
    理  由
一、被告戊○○部分：
    訊據被告戊○○對上揭傷害犯行坦承不諱，核與告訴人乙○○指訴之：我聽到一陣喊叫往後轉，就被鐵鎚打，第一下是
    打到我的耳朵，第二下是打到我的後背，我先轉身第一下踢
    了他，鐵鎚掉下去，戊○○繼續打我，所以我也繼續回打。
    我的後背有圓形鐵鎚的痕跡，六個禮拜才好等語相符；並與
    證人丙○○、丁○○及甲○○證述之情節大致相符（被告戊○○是否一開始即持鐵鎚攻擊，及告訴人乙○○主張其係正
    當防衛一節，另詳後述）。此外，並有告訴人乙○○所提出
    之財團法人基督教復臨安息日會臺安醫院於95年7 月4 日所
    出具之診斷證明書一紙在卷可稽（參偵卷第22頁，內載柯彼
    經診斷結果為左耳切割傷併皮膚缺損約2 ×0.8 公分、左臉
    撕裂傷2 ×0.5 公分、左嘴角及下巴瘀傷、頸部、左腋下及
    背部挫外傷）。被告戊○○傷害犯行，事證明確，洵堪認定
    ，應依法論科。
二、被告乙○○部分：
(一)訊據被告乙○○固坦承上開時、地，曾出拳毆打告訴人戊○○之眼睛部位4 、5 拳，造成告訴人戊○○受有左眼挫傷之
    傷害等情不諱，惟矢口否認有何傷害告訴人戊○○之犯行，
    辯稱：是告訴人戊○○拿鐵鎚攻擊伊的背部及耳朵、臉部等
    身體部位，伊基於防衛，先用腳踢下其手中的鐵鎚。後來因
    告訴人戊○○仍不斷出手毆打，所以才會出拳毆打告訴人戊○○的上開部位等語。
(二)本件告訴人戊○○於上開時、地，遭被告乙○○以拳頭毆擊
    ，而受有手指挫傷、左眼挫傷之傷害等情，業據告訴人戊○○指訴在卷，並有財團法人長庚紀念醫院台北本院所出具之
    診斷證明書一紙附卷可稽。而告訴人戊○○所受上開傷害，
    係被告乙○○正當防衛下所造成，或係被告乙○○出於傷害
    之犯意所為之傷害行為所致，即有究明之必要。
(三)經查，告訴人戊○○指稱本件事實發生之經過，係伊一開始
    是用手推乙○○一下，結果乙○○就出拳打伊的眼睛，伊才
    去置物箱拿鐵鎚出來打乙○○等語。核與證人甲○○於原審
    及本院具結證稱：戊○○騎車載我過去。到了南京東路乙○○上班的地方樓下，不久就看到丙○○跟乙○○、丁○○三
    個人一起出現，那時是中午，他們可能要去吃飯，戊○○看
    到後就先下車要去阻止，我還坐在車上，所以我就去停機車
    ，我停好機車，看到戊○○去推乙○○，乙○○就打戊○○
    眼睛，之後我和丙○○把他們兩個拉開，戊○○就跟我拿機
    車鑰匙，去機車工具箱裡面拿鐵鎚打乙○○，乙○○有被鐵
    鎚打到，然後他就罵髒話說有種你過來，說一些挑釁的話，
    不久警察就到了等情相一致。證人甲○○雖與告訴人戊○○
    本即認識，不問其係被告乙○○所稱之為告訴人戊○○兒子
    之女友，或證人自稱之僅為同學關係，均非刑事訴訟法所規
    範之得拒絕證言之親屬情誼關係，其與被告乙○○亦不相識
    ，自無甘負偽證罪責而予誣陷之必要。且證人丙○○於本院
    亦具結證稱其有看到其父戊○○衝過來推乙○○，乙○○先
    揮一拳，打到其父親之眼睛，當時其父親手上沒有鐵鎚工具
    等語。證人丙○○與告訴人戊○○雖為父女，但其若有袒護
    告訴人戊○○之意，自無必要陳述其父先行動手推人之事實
    ，而其證述此部分之情節，並與證人甲○○證述相一致，自
    亦堪採信。是本件事實發生之緣起，確係告訴人戊○○先推
    被告乙○○，被告乙○○再予反擊毆打告訴人戊○○之眼睛
    。而告訴人戊○○手推被告乙○○後，其不法侵害行為已完
    成，被告乙○○此時再對其反擊，攻擊其之眼部，自不能主
    張正當防衛。至證人丁○○於原審證稱：當時我與乙○○及
    丙○○三個人準備去吃飯，我們走到慶城街附近，戊○○就
    從我們後方衝出來，一手拿著一把鐵鎚，是一邊尖的，一邊
    是圓的，直徑大約拾圓硬幣，木柄的傳統鐵鎚。另一手拿著
    安全帽，速度很快。他拿鐵鎚從乙○○背後偷襲，乙○○流
    血，就往前跑，然後兩個人就扭打在一起，我就報警，後來
    警察到場，我陪乙○○去醫院等語（參原審96年1 月18日審
    判筆錄），雖未證述告訴人戊○○先推被告乙○○，被告乙○○才予反擊之部分，但由證人甲○○及丙○○於本院均證
    稱戊○○到來當時，乙○○係走在前面，丙○○、丁○○均
    在後面；而與證人丁○○於本院證述係乙○○、丙○○兩人
    走在前面，其在後面；渠等就告訴人戊○○初對被告乙○○
    傷害時，被告乙○○、證人丙○○、丁○○所在相關位置陳
    述不同，而證人甲○○、丙○○就此與傷害無直接關係之情
    節，自無說謊之必要，足見證人丁○○所證述者，乃為本件
    衝突事故之後半段，而與證人甲○○、丙○○所證述者，尚
    含本件衝突發生之前半段，渠等間之證述並無矛盾不同之處
    。
(四)再告訴人戊○○除受有左眼挫傷之傷害外，其手指亦有挫傷
    。惟證人丁○○於本院復證稱：其看到戊○○先發動攻擊，
    一直到與乙○○被分開，戊○○手並沒有停下來，一直攻擊
    乙○○，乙○○係出於防衛之意思才與戊○○扭打等語；證
    人甲○○於原審亦證稱：戊○○與乙○○打架分成兩段，戊○○的傷勢是在第一段受傷等語。是告訴人戊○○自持鐵鎚
    攻擊被告乙○○後，即持續對被告乙○○為傷害行為，並未
    停手，其就本件衝突之後半段持續對被告乙○○為傷害之行
    為，自屬對於被告乙○○現在不法之侵害行為，則被告乙○○即得依刑法第23條之規定，以適當之手段，排除告訴人此
    一不法侵害行為。縱告訴人戊○○受有手指挫傷之傷害，亦
    係被告乙○○基於正當防衛下所為反擊行為之結果，此部分
    難以傷害罪相繩。
(五)綜上所述，被告乙○○於本件衝突初始對告訴人攻擊眼部之
    行為，不能主張正當防衛，其有傷害之行為，亦堪認定。
三、論罪科刑
(一)核被告戊○○、乙○○所為，均係犯刑法第277 條第1 項之
    傷害罪。告訴人乙○○雖主張被告戊○○係殺人未遂云云，
    惟核上述情節，戊○○與乙○○雖有嫌隙，然其冤仇非深，
    復據乙○○所受傷勢及當時衝突之過程綜合判斷，堪認戊○○尚未萌生非致人於死不可之犯意，故戊○○上揭所為，並
    非出於殺人之故意，僅能論以傷害罪責，此並據檢察官於起
    訴書中敘明甚詳，告訴人乙○○所述，尚有誤會。
(二)原審對被告戊○○論罪科刑，固非無見，惟本件衝突發生之
    經過，係被告戊○○先以手推告訴人乙○○，其再回到機車
    上取鐵鎚復對之攻擊，原判決未為正確之認定，尚有未洽；
    且告訴人乙○○於原審已指訴：我聽到一陣喊叫往後轉，就
    被鐵鎚打，第一下是打到我的耳朵，第二下是打到我的後背
    等語（原審卷第36頁），乃原判決於事實欄竟認定被告戊○○係先以鐵鎚圓端朝乙○○之左後背搥擊一下，再以鐵鎚揮
    出第二擊，擊中乙○○之左耳及左臉部位等情，即有未合；
    再原判決僅以證人甲○○否認係戊○○兒子之女友，即認其
    證言不可採，未能考量證人尚須承擔偽證罪責，且男女雙方
    交往程度，以當事者最為了解，以此推翻其證言之可信性，
    過於率斷，並遽以認定被告乙○○所為均係正當防衛而為其
    無罪之諭知，亦有違誤；再原判決對被告戊○○部分復未及
    適用中華民國九十六年罪犯減刑條例規定。被告戊○○上訴
    指摘原判決認定與事實不合，尚非無理由；檢察官就被告乙○○部分上訴，亦有理由，惟其就被告戊○○部分上訴主張
    原審量刑過輕，則無理由。原判決既有上揭可議之處，自屬
    無可維持，應由本院將之撤銷改判。
(三)爰審酌被告戊○○僅因不讚同女兒丙○○與乙○○交往，即
    對乙○○下手傷害，且其所持之工具，極為危險，攻擊之部
    位又集中在乙○○之耳部及背部，造成乙○○受有上述非屬
    輕微之傷害，又未賠償乙○○所受之損害，但其犯罪後已表
    現出悔悟之心；另被告乙○○莫名遭受攻擊，方為反擊行為
    ，其犯罪動機及情狀均值得同情，並其犯罪手段、所生之危
    害，檢察官並請求予以從輕量刑等各一切情狀，分別量處如
    主文第2 、3 項所示之刑，並均依中華民國九十六年罪犯減
    刑條例第2 條第1 項第3 款之規定，各減其刑期二分之一。
    又被告等行為後，關於易科罰金之折算標準，除刑法第41條
    有所修正外，罰金罰鍰提高標準條例亦於95年5 月17日經總
    統公布修正，刪除第2 條有關易科罰金折算標準之規定，並
    均自95年7 月1 日起施行。刑法第41條第1 項前段關於易科
    罰金之規定，新法修正為「犯最重本刑為五年以下有期徒刑
    以下之刑之罪，而受六個月以下有期徒刑或拘役之宣告者，
    得以新臺幣一千元、二千元或三千元折算一日，易科罰金」
    ，惟依被告等行為時之刑罰法律即修正前刑法第41條第1 項
    前段：「犯最重本刑為五年以下有期徒刑以下之刑之罪，而
    受六個月以下有期徒刑或拘役之宣告，因身體、教育、職業
    、家庭之關係或其他正當事由，執行顯有困難者，得以一元
    以上三元以下折算一日，易科罰金」及修正前罰金罰鍰提高
    標準條例第2 條關於「依刑法第四十一條易科罰金者，均就
    其原定數額提高為一百倍折算一日；法律所定罰金數額未依
    本條例提高倍數，或其處罰法條無罰金刑之規定者，亦同」
    等規定，易科罰金之折算標準最高為銀元3 百元，最低為銀
    元1 百元，換算為新臺幣後，最高額為新臺幣9 百元，最低
    額為新臺幣3 百元。比較修正前、後關於易科罰金折算標準
    之刑罰法律，適用修正前之規定即修正前刑法第41條第1 項
    前段及修正前罰金罰鍰提高標準條例第2 條規定，對被告等
    較為有利，均依刑法第2 條第1 項前段之規定，適用最有利
    於被告等之行為時法即修正前刑法第41條第1 項前段、修正
    前罰金罰鍰提高標準條例第2 條規定處罰，併諭知易科罰金
    之折算標準。未扣案之鐵鎚一支，係被告戊○○所有，用以
    犯本罪所用之物，雖未扣案，但無證據證明已經滅失，爰併
    依刑法第38 條 第1 項第2 款規定宣告沒收。
據上論斷，應依刑事訴訟法第369 條第1 項前段、第364 條、第
299 條第1 項前段，刑法第2 條第1 項前段、刑法第277 條第1
項、第38條第1 項第2 款、修正前刑法第41條第1 項前段，刑法
施行法第1 條之1 ，中華民國九十六年罪犯減刑條例第2 條第1
項第3 款、第7 條、第9 條，修正前罰金罰鍰提高標準條例第2
條，現行法規所定貨幣單位折算新臺幣條例第2 條，判決如主文
。
本案經檢察官張金塗到庭執行職務。
中　　華　　民　　國　　96　　年　　11　　月　　1 　　日
 　　　　　 刑事第十五庭  審判長法　官　  吳昭瑩
                                法　官　  蘇隆惠
                                法　官　  李正紀
以上正本證明與原本無異。
不得上訴。
                                書記官    鄭信昱
中　　華　　民　　國　　96　　年　　11　　月　　1 　　日
附錄本案論罪科刑法條全文:
刑法第277條第1項:
傷害人之身體或健康者，處 3 年以下有期徒刑、拘役或 1 千元
以下罰金。
